ACORDAO-COMPLETO-2515302

ACÓRDÃO 1129/2022 ATA 6/2022 - SEGUNDA CÂMARA

VISTOS, relatados e discutidos estes autos em que se aprecia recurso de reconsideração interposto por Omar de Caldas Furtado Filho contra o Acórdão 13284/2020-TCU-Segunda Câmara, por meio do qual o Tribunal julgou suas contas irregulares, imputou-lhe débito de R$ 44.432,53 e aplicou-lhe multa de R$ 5.000,00, em razão da não comprovação da boa e regular aplicação dos recursos recebidos pelo Município de Brejo/MA por força do Programa Brasil Alfabetizado no exercício de 2012;
ACORDAM os Ministros do Tribunal de Contas da União, reunidos em Sessão da Segunda Câmara, diante das razões expostas pelo Relator, em:
9.1. conhecer do recurso e, no mérito, dar-lhe provimento de modo a:
9.1.1. julgar regulares com ressalva as contas de Omar de Caldas Furtado Filho, com fundamento nos arts. 1º, inciso I, 16, inciso II, 18 e 23, da Lei 8.443/1992, dando-lhe quitação;
9.1.2. tornar sem efeito o débito e a multa objetos dos subitens itens 9.2 e 9.3 do Acórdão 13284/2020-TCU-Segunda Câmara;
9.2. encaminhar cópia deste acórdão ao recorrente, ao Fundo Nacional de Desenvolvimento da Educação e ao Município de Brejo/MA.

Recurso de reconsideração interposto pelo ex-Prefeito de Brejo/MA contra decisão que julgou suas contas irregulares, com imposição de débito e aplicação de multa.

Segunda Câmara

Município de Brejo/MA; Fundo Nacional de Desenvolvimento da Educação.

3. Responsável/Recorrente: Omar de Caldas Furtado Filho (XXX.663.903-XX).

13.1. Ministros presentes: Augusto Nardes (na Presidência), Aroldo Cedraz, Bruno Dantas (Relator) e Antonio Anastasia.
13.2. Ministros-Substitutos presentes: Marcos Bemquerer Costa e André Luís de Carvalho.

BRUNO DANTAS

Ministro Augusto Nardes.

Por registrar as principais ocorrências do processo até o momento, resumindo os fundamentos das peças acostadas aos autos, adoto como relatório, com os ajustes necessários, a instrução da secretaria responsável pela análise da demanda (peça 91) , que contou com a anuência do corpo diretivo da unidade (peças 92-93) e do Ministério Público junto ao TCU (peça 94) :
"INTRODUÇÃO
Trata-se de recurso de reconsideração interposto por Omar de Caldas Furtado Filho (peça 73) contra o Acórdão 13284/2020-TCU-Segunda Câmara, de 24/11/2020, da relatoria do Ministro Augusto Nardes (peça 61) .
2. Eis o teor do acórdão recorrido (peça 61) :
9. Acórdão:
'VISTOS, relatados e discutidos estes autos de Tomada de Contas Especial instaurada pelo Fundo Nacional de Desenvolvimento da Educação, em desfavor de Omar de Caldas Furtado Filho, ex-Prefeito de Brejo/MA (gestão 2013/2016) , em razão de omissão no dever de prestar contas dos recursos recebidos por força do Programa Brasil Alfabetizado/BRALF, no exercício de 2012 (BRALF/2012) , com período de vigência de 6/9/2012 a 6/9/2014, cujo prazo para prestar contas encerrou-se em 26/5/2017, (grifos acrescidos) 
ACORDAM os Ministros do Tribunal de Contas da União, reunidos em sessão da 2ª Câmara, ante as razões expostas pelo Relator, em:
9.1. rejeitar parcialmente as alegações de defesa de Omar de Caldas Furtado Filho, ex-Prefeito de Brejo/MA - gestão 2013/2016;
9.2. julgar irregulares, nos termos dos arts. 1º, inciso I, 16, inciso III, alínea 'b' e 'c', § 2º, da Lei 8.443/92 c/c os arts. 19 e 23, inciso III, da mesma Lei, e com arts. 1º, inciso I, 209, inciso II e III, 210 e 214, inciso III, do Regimento Interno/TCU, as contas de Omar de Caldas Furtado Filho, condenando-o ao pagamento da importância a seguir especificada, atualizada monetariamente e acrescida dos juros de mora, calculados a partir da data discriminada até a data da efetiva quitação do débito, fixando-lhe o prazo de quinze dias para que comprove, perante o Tribunal, o recolhimento da referida quantia aos cofres do Fundo Nacional de Desenvolvimento da Educação (FNDE) , nos termos do art. 23, inciso III, alínea 'a', da citada lei;
	DATA
	VALOR - R$

	22/7/2013
	44.432,53

9.3. aplicar a Omar de Caldas Furtado Filho, a multa prevista no art. 57 da Lei 8.443/92 c/c o art. 267 do RI/TCU, no valor de R$ 5.000,00 (cinco mil reais) , fixando-lhe o prazo de quinze dias, a contar da notificação, para que comprove, perante o Tribunal (art. 214, III, 'a', do Regimento Interno do TCU) , o recolhimento da dívida aos cofres do Tesouro Nacional, atualizada monetariamente desde a data deste acórdão até a data do efetivo recolhimento, se paga após o vencimento, na forma da legislação em vigor;
9.4. autorizar, desde logo, a cobrança judicial das dívidas, caso não atendidas a (s) notificação (ões) , na forma do disposto no art. 28, inciso II, da Lei 8.443/92;
9.5. autorizar também, desde logo, se requerido, com fundamento no art. 26, inciso I, da Lei 8.443, de 1992 c/c o art. 217, §§ 1º e 2º do Regimento Interno, o parcelamento da (s) dívida (s) em até 36 parcelas, incidindo sobre cada parcela, corrigida monetariamente, os correspondentes acréscimos legais fixando-lhe o prazo de quinze dias, a contar do recebimento da notificação, para comprovar perante o Tribunal o recolhimento da primeira parcela, e de trinta dias, a contar da parcela anterior, para comprovar os recolhimentos das demais parcelas, devendo incidir sobre cada valor mensal, atualizado monetariamente, os juros de mora devidos, no caso do débito, na forma prevista na legislação em vigor, alertando o responsável de que a falta de comprovação do recolhimento de qualquer parcela importará o vencimento antecipado do saldo devedor, nos termos do § 2º do art. 217 do Regimento Interno deste Tribunal;
9.6. enviar cópia deste acórdão ao FNDE e ao responsável, para ciência, informando que a presente deliberação, acompanhada do Relatório e do Voto que a fundamentam, está disponível para a consulta no endereço www.tcu.gov.br/acordaos, além de esclarecer que, caso requerido, o TCU poderá fornecer sem custos as correspondentes cópias, de forma impressa.'
HISTÓRICO
3. Trata-se da tomada de contas especial instaurada pelo Fundo Nacional de Desenvolvimento da Educação (FNDE) em nome de Omar de Caldas Furtado Filho, ex-Prefeito do Município de Brejo/MA, em razão da omissão no dever de prestar contas relativas a recursos repassados no âmbito do Programa Brasil Alfabetizado (BRALF) , em 22/7/2013, referente ao exercício de 2012, no montante de R$ 141.115,69 (peça 3) .
4. Foram ordenadas a citação e audiência do recorrente por meio do Despacho de 18/9/2019 do Secretário da Secretaria de Controle Externo de Tomada de Contas Especial (peça 23) , as quais foram implementadas por intermédio dos Ofícios 5.302/2019-TCU/Seproc e 5.303/2019-TCU/Seproc, de 23/9/2019 (peças 24 e 25) , entregues no endereço do recorrente em 8/10/2019 (peças 26 e 27) .
5. Em 5/11/2019, o recorrente apresentou sua defesa perante o Tribunal (peça 30) .
6. Por intermédio do Acórdão 13284/2020-TCU-Segunda Câmara, de 24/11/2020, o Tribunal rejeitou parcialmente as alegações de defesa apresentadas e julgou irregulares as suas contas, com imputação de débito e aplicação de multa, conforme transcrito no item 2, retro.
7. Irresignado, Omar de Caldas Furtado Filho apresenta este recurso de reconsideração contra a citada deliberação.
EXAME DE ADMISSIBILIDADE
8. Reitera-se o exame preliminar de admissibilidade (peça 75) , ratificado à peça 77 pelo relator, Ministro Bruno Dantas, que concluiu pelo conhecimento do recurso, eis que preenchidos os requisitos de admissibilidade previstos na Lei 8.443/1992 e no Regimento Interno do TCU, suspendendo-se os efeitos dos itens 9.2, 9.3 e 9.4 do Acórdão 13284/2020-TCU-Segunda Câmara.
EXAME TÉCNICO
Delimitação do recurso
9. Constitui objeto desta instrução examinar se:
9.1. ocorreu a prescrição da pretensão ressarcitória e punitiva fundada em decisão do TCU;
9.1. houve omissão no dever de prestar contas;
9.2. os recursos repassados pelo FNDE foram corretamente aplicados.
Preliminar
Da prescrição da pretensão punitiva fundada em decisão do Tribunal de Contas da União
10. Por ser matéria de ordem pública, constitui objeto deste recurso verificar, preliminarmente, se ocorreu a prescrição da pretensão punitiva fundada em decisão do TCU, independentemente de arguição pelo recorrente.
Análise
11. No presente caso, não houve a ocorrência da prescrição da pretensão punitiva fundada em decisão do Tribunal de Contas da União, quer seja sob a égide do Código Civil (Acórdão 1441/2016-TCU-Plenário) , quer seja sob a égide da Lei 9.873/1999, em razão das seguintes ocorrências, dentre outras presentes nos autos:
11.1. o prazo final para a prestação de contas dos recursos repassados para a aplicação no Programa Brasil Alfabetizado/BRALF - 2012 encerrou-se em 26/5/2017;
11.2. a instauração da tomada de contas especial pelo órgão repassador ocorreu em 13/8/2018;
11.3. foram ordenadas a citação e a audiência do recorrente pelo TCU em 18/9/2019 (item 4, retro) ;
11.4. foram realizadas a citação e a audiência do recorrente pelo TCU em 8/10/2019 (item 4, retro) ;
11.5. Em 24/11/2020, por intermédio do Acórdão 13284/2020-TCU-Segunda Câmara, o Tribunal rejeitou as alegações de defesa do recorrente e julgou suas contas irregulares, com imputação de débito e aplicação de multa (itens 2 e 6, retro) .
I - Exame da prescrição decenal da pretensão punitiva fundada em decisão do TCU com base no Código Civil (Acórdão 1441/2016-TCU-Plenário) 
12. Releva esclarecer que na relação jurídica convenial, sob o regime do Código Civil, a contagem do prazo prescricional inicia-se da data da entrega da prestação de contas ou do dia seguinte ao término do prazo final para entrega, o que ocorrer primeiro.
13. No caso vertente, a contagem do prazo prescricional da pretensão punitiva fundada em decisão do TCU, sob a ótica do Código Civil (Acórdão 1441/2016-TCU-Plenário) , tem início em 29/5/2017, primeiro dia seguinte ao término do prazo final para a entrega da prestação de contas, conforme informado no subitem 11.1, retro.
14. No âmbito do TCU, por meio de Despacho, foram ordenadas a citação e a audiência do recorrente em 18/9/2019 (item 4 e subitem 11.3, retro) . Esse Despacho interrompeu a contagem do prazo prescricional mencionado no item precedente, segundo dispõe o subitem 9.1.3 do referido Acórdão 1441/2016-TCU-Plenário.
15. Por intermédio do Acórdão 13284/2020-TCU-Segunda Câmara, de 24/11/2020, o Tribunal julgou irregulares as contas do recorrente, com imputação de débito e aplicação de multa.
16. Pelo enunciado nos itens 12 a 15, retro, percebe-se que não há que se falar em prescrição decenal da pretensão punitiva fundada em decisão do TCU, uma vez que, entre o início da contagem do prazo prescricional (29/5/2017) e a data em que foi interrompida a contagem desse prazo, com a ordenação da citação e da audiência do recorrente (18/9/2019) , não transcorreram 10 (dez) anos.
17. De acordo com o item 9.1.4 do Acórdão 1441/2016-TCU-Plenário, 'a prescrição interrompida recomeça a correr da data em que for ordenada a citação, a audiência ou oitiva da parte, nos termos do art. 202, parágrafo único, parte inicial, do Código Civil'. In casu, esse recomeço se deu em 18/9/2019, data em que foram ordenadas a citação e a audiência do recorrente (itens 4 e 14, retro) . Considerando que o Acórdão 13284/2020-TCU-Segunda Câmara foi prolatado em 24/11/2020, com o julgamento da tomada de contas especial, o prazo decenal também não foi extrapolado após o reinício da contagem.
18. Dessa forma, fica afastada a prescrição da pretensão punitiva fundada em decisão do TCU à luz do regime do Código Civil quanto ao recorrente.
II - Exame da prescrição da pretensão ressarcitória e punitiva fundada em decisão do TCU com base no regime da Lei 9.873/1999
19. Ressalte-se que a Lei 9.873/1999 estabeleceu prazo genérico de cinco anos para exercício da pretensão punitiva:
'Art. 1º Prescreve em cinco anos a ação punitiva da Administração Pública Federal, direta e indireta, no exercício do poder de polícia, objetivando apurar infração à legislação em vigor, contados da data da prática do ato ou, no caso de infração permanente ou continuada, do dia em que tiver cessado.
§ 1º Incide a prescrição no procedimento administrativo paralisado por mais de três anos, pendente de julgamento ou despacho, cujos autos serão arquivados de ofício ou mediante requerimento da parte interessada, sem prejuízo da apuração da responsabilidade funcional decorrente da paralisação, se for o caso.
§ 2º Quando o fato objeto da ação punitiva da Administração também constituir crime, a prescrição reger-se-á pelo prazo previsto na lei penal.' (grifado) 
20. No que se refere ao termo inicial, o caput do referido art. 1º da Lei 9.873/1999 oferece solução que não discrepa do modelo adotado no já mencionado incidente de uniformização de jurisprudência (Acórdão 1441/2016-TCU-Plenário) e nos Acórdão 5130/2017-TCU-Primeira Câmara, Relator Ministro Bruno Dantas, e 2278/2019-TCU-Primeira Câmara, Relator Ministro-Substituto Augusto Sherman Cavalcanti, com a adição da particularidade de explicitar o caso de infrações permanentes ou continuadas:
Regra geral: 'data da prática do ato';
Regra especial: 'no caso de infração permanente ou continuada, do dia em que tiver cessado'.
21. No regime da Lei 9.873/1999, a prescrição da pretensão punitiva ou ressarcitória só começa a fluir, no caso de convênios e de outros instrumentos congêneres, a partir do momento em que foram prestadas as contas ou da data da primeira medida de apuração dos fatos, o que ocorrer primeiro.
22. De acordo com o informado no subitem 11.1, o prazo para a prestação de contas dos recursos repassados ao município de Brejo/MA, em 22/7/2013, para a aplicação no Programa Brasil Alfabetizado/BRALF - 2012, encerrou-se em 26/5/2017 (item 2, retro) e a documentação não foi apresentada nessa data, tendo sido o responsável considerado omisso no seu dever de prestar contas.
23. Em 13/8/2018, foi editado o termo de instauração desta tomada de contas especial pelo Fundo Nacional de Desenvolvimento da Educação (peça 1) , podendo ser considerada, neste caso, a primeira medida de apuração dos fatos mencionados neste processo (subitem 11.2, retro) . Portanto, este será o marco a partir do qual far-se-á o início da contagem do prazo prescricional quinquenal da pretensão ressarcitória e punitiva de que trata a Lei 9.873/1999, relativamente aos recursos objetos desta tomada de contas especial.
24. Prevê a Lei 9.873/1999, contudo, causas interruptivas da prescrição da pretensão ressarcitória e punitiva (a lei não faz distinção entre pretensão punitiva e pretensão ressarcitória) após o início da marcha do prazo prescricional, conforme dispõe o art. 2º da referida Lei, com a redação conferida pela Lei 11.941/2009, verbis:
'Art. 2º Interrompe-se a prescrição da ação punitiva:
I - pela notificação ou citação do indiciado ou acusado, inclusive por meio de edital;
II - por qualquer ato inequívoco, que importe apuração do fato;
III - pela decisão condenatória recorrível;
IV - por qualquer ato inequívoco que importe em manifestação expressa de tentativa de solução conciliatória no âmbito interno da administração pública federal.'
25. Consoante afirmado no item 23, retro, a contagem do prazo prescricional quinquenal da pretensão ressarcitória e punitiva de que trata a Lei 9.873/1999 tem início em 13/8/2018 e o primeiro ato interruptivo ocorreu em 8/10/2019 com a citação e audiência do recorrente, mediante os Ofícios 5.302/2019-TCU/Seproc e 5.303/2019-TCU/Seproc (peças 24 e 25) , entregues no endereço do responsável (peças 26 e 27) , conforme indicado no item 4, retro.
26. Novo marco interruptivo da prescrição quinquenal se deu no âmbito do TCU, consistente na prolação, em 24/11/2020, do Acórdão 13284/2020-TCU-Plenário, por meio do qual o Tribunal rejeitou as alegações de defesa do recorrente e julgou suas contas irregulares, com imputação de débito e aplicação de multa (item 2, retro) .
27. Com base nessas informações, pode-se concluir que não houve no presente caso a prescrição quinquenal da pretensão punitiva e ressarcitória fundada em decisão do TCU, à luz do previsto no art. 1º da Lei 9.873/1999, nem mesmo a prescrição intercorrente de que trata o art. 1º, § 1º, da Lei 9.873/1999.
Mérito
Das razões recursais (peça 73) 
28. No essencial, o recorrente alega que:
28.1. não houve omissão no dever de prestar contas, pois o prazo final para tal medida se deu em 26/5/2017, quando não mais ocupava a chefia do Poder Executivo municipal; e
28.2. os recursos foram aplicados corretamente e que inexiste o débito a ele imputado, conforme documentação anexada ao recurso.
Análise
29. De acordo com o subitem 9.2 do acórdão recorrido (item 2, retro) , o recorrente teve suas contas julgadas irregulares com base no art. 16, inciso III, alíneas 'b' e 'c', da Lei 8.443/1992, e não com fundamento na alínea 'a' do referido dispositivo legal ('omissão no dever de prestar contas') .
30. Neste ponto, cabe transcrever o seguinte trecho da instrução da unidade técnica (peça 54) :
'42. No tocante ao não cumprimento do prazo, o responsável alegou que não teve acesso ao SIGPC [Sistema de Gestão de Prestação de Contas (Contas Online) ] por não ser mais o gestor na época do prazo final. Apresentou comprovação nos autos de que entregou os documentos necessários para seu sucessor efetuar a prestação de contas, conforme Ofício s/nº 2018, recebido pela Secretaria de Educação do município (peça 36, p. 2) . Registra-se apenas que o oferecimento dessa documentação ocorreu de forma intempestiva, ou seja, depois do prazo legal para que o sucessor pudesse apresentar a prestação de contas. Contudo, a considerar que a prestação de contas foi apresentada antes de o responsável ser citado no TCU, não restaria configurada a omissão, entendendo-se como falha formal, de maneira que somos por acatar a justificativa.'  (grifado) 
31. Dessa forma, não havendo sucumbência do recorrente neste ponto, falta-lhe interesse de agir em recorrer de fato não relacionado ao julgamento de suas contas, sendo desnecessária a manifestação do Tribunal em relação à alegação contida no subitem 28.1, retro.
32. No que diz respeito à alegação de que os recursos teriam sido corretamente aplicados e que, portanto, inexiste débito a lhe imputar (subitem 28.2, retro) , o recorrente se baseia nos seguintes elementos constantes da sua peça recursal:
'Contudo, a alegação do TCU de que parte das despesas não teria sido comprovada não se sustenta no caso dos autos, isso porque o Recorrente demonstrou através de juntada de extrato bancário que o aporte de R$ 27.705,86 que teria sido transferido para conta bancária da T. G. Aranha Pinheiro foi devolvido para a municipalidade, o que consequentemente desqualifica a alegação do TCU de 'despesa não comprovada'.
Além disso, o numerário de R$ 1.458,20 que o TCU também alegou ausência de comprovação refere-se a pagamento de Imposto sobre Serviço (ISS) à empresa T G Aranha Pinheiro, conforme comprova-se:'
33. Procedem, em parte, as alegações do recorrente.
34. De plano, convém esclarecer que o débito imputado ao recorrente perfaz o valor de R$ 44.432,53, conforme disposto no subitem 9.2 do acórdão recorrido (item 2, retro) . Do total repassado em 22/7/2013 (R$ 141.115,69) , o recorrente somente comprovou inicialmente a aplicação da quantia de R$ 96.683,16, assim discriminada, conforme consta do item 13 do Voto condutor da deliberação recorrida (peça 62) : 
	Nota Fiscal
	Data
	Valor - R$
	Beneficiária
	Peça

	002.848
	18/09/2013
	30.240,00
	Florescer Comércio e Suprimentos Ltda.
	32

	002.849
	18/09/2013
	10.667,16
	Idem
	33

	002.847
	18/09/2013
	32.256,00
	Idem
	34

	002.850
	18/09/2013
	11.760,00
	Idem
	35

	002.851
	18/09/2013
	11.760,00
	Idem
	37

35. Por não ter sido apresentada a nota fiscal referente à transferência realizada à empresa T. G. Aranha Pinheiro em 22/7/2013, o valor de R$ 27.705,83, constante do item 21 da instrução de mérito da unidade técnica (peça 54) , foi computado como débito, uma vez que estava desacompanhado da respectiva nota fiscal.
36. Em sede deste recurso de reconsideração, o recorrente alega que o referido valor foi devolvido à Prefeitura Municipal de Brejo/MA em 22/8/2013 pela empresa T. G. Aranha Pinheiro (Banco do Brasil, Agência 590-8, C/C 11.111-2, peça 31) .
37. De fato, o valor em comento constou como débito da conta específica em 22/7/2013 e como crédito em 22/8/2013, anulando-se mutuamente. Portanto, tal valor não deve ser computado como aplicado, consoante demonstrativo inserto no item 17 da instrução da Secretaria de Controle Externo de Tomada de Contas Especial de 30/4/2020 (peça 43) .
38. No que se refere ao valor de R$ 1.458,20, ele foi glosado pelo Tribunal com base na seguinte manifestação da Secretaria de Controle Externo de Tomada de Contas Especial (peça 54) :
'40. Com relação à despesa não comprovada, no valor de R$ 1.458,20 (item 3 da tabela precedente) , em análise ao extrato bancário, constatamos que o valor foi transferido para a conta da Prefeitura de Brejo/MA, em 22/7/2013, com movimentação da conta específica em desacordo com as normas legais (peça 4, p.3) . Logo, não pode figurar como despesa regular.'
39. Segundo comprovantes apresentados pelo recorrente em sede recursal (peça 73, p. 6) , o valor em questão se refere ao pagamento de ISS na operação realizada com a empresa T. G. Aranha Pinheiro, no valor de R$ 27.705,83, tratado nos itens 35 a 37, retro.
40. Não se mostra devido o pagamento do referido valor com recursos do BRALF/2012, de que cuida este processo, especialmente porque a operação que originou tal pagamento não se consumou, conforme demonstrado alhures.
41. Esse valor, contudo, deveria ser imputado como débito do Município de Brejo/MA, por ter-se beneficiado diretamente da operação. Não obstante, considerando o tempo decorrido, considerando a baixíssima materialidade do valor (R$ 1.458,20) frente ao total repassado (R$ 141.115,69) , correspondendo somente a 1,033%, considerando os princípios da celeridade processual e da eficiência, entende-se que não se deve buscar o ressarcimento do mencionado valor. De igual modo, entende-se que essa impropriedade não tem o condão de impor a irregularidade das contas do recorrente.
42. Destarte, podem ser considerados como aplicados no objeto tratado neste processo os seguintes valores, com as observações contidas nos itens precedentes:
	Data
	Valor - R$
	Beneficiária
	Peças

	22/07/2013
	1.458,20
	Prefeitura Municipal de Brejo/MA - INSS
	4 e 73, p. 6

	18/09/2013
	30.240,00
	Florescer Comércio e Suprimentos Ltda.
	32

	18/09/2013
	10.667,16
	Idem
	33

	18/09/2013
	32.256,00
	Idem
	34

	18/09/2013
	11.760,00
	Idem
	35

	18/09/2013
	11.760,00
	Idem
	37

	TOTAL
	98.141,36
		
43. Em relação à diferença entre o valor repassado (R$ 141.115,69) e o valor executado (R$ 98.141,36) , ela se refere a valores aplicados e resgatados do BB FIX, conforme demonstrativo abaixo (peça 4) :
	Data aplicação/resgate
	Valor aplicado (R$) 
	Valor resgatado (R$) 
	Saldo (R$) 

	22/07/2013
	111.951,66
		
	22/08/2013
	27.705,86
		
	18/09/2013
		84.923,16
	
	19/09/2013
		11.760,00
	42.973,36

44. Cabe ressaltar que o saldo acima mencionado (R$ 42.973,36) é o mesmo mencionado na instrução desta Secretaria de Recursos, que examinou recurso de reconsideração interposto por Omar de Caldas Furtado Filho contra o Acórdão 8510/2019-TCU-Primeira Câmara, proferido nos autos do TC Processo 005.218/2019-5, peça 64 (R$ 42.974,36) , podendo a diferença de R$ 1,00 ser desconsiderada.
45. Para compreensão mais abrangente dessa questão, transcreve-se trechos da instrução acima citada, na qual fica evidenciado que o valor do saldo existente em aplicação financeira foi aplicado no objeto deste processo em exercícios futuros, podendo ser considerado como devidamente aplicado para efeitos desta tomada de contas especial (TC Processo 005.218/2019-5, peça 64) :
'6.7. Outra questão que importa ser mencionada é que, ao se realizar abatimentos envolvendo os extratos da conta corrente do programa (Banco do Brasil, Agência 0590-8, c/c 1111-2) dos exercícios de 2012 (TC Processo 027.828/2019-0 - peça 4) , 2013 e 2014  (peça 4) , em cotejo com os elementos contidos na peça recursal, constata-se também a existência de coerência nos argumentos do recorrente. Primeiramente, em 2012, não sobra saldo.
6.8. De outro lado, ao realizar abatimentos entre débitos e créditos no exercício de 2013 (peça 4, p. 1) , considerando o valor que foi transferido para a aplicação BB FIX e respectivos resgates, constata-se que, ao final daquele exercício, ainda constava da conta de aplicação a quantia de R$ 42.974,36, portanto, saldo remanescente da ordem bancária creditada em 22/7/2013.
6.9. Em 2014 e 2015, consideradas as transferências bancárias constantes dos documentos juntados pelo recorrente (peça 48, p. 17, 20, 21, 25, 29, 33 e 37) , bem como os repasses de 3/7/2014 e 6/2/2015, nos montantes de R$ 99.597,76 e R$ 66.398,51 (peça 4) , respectivamente, atinge-se, em 31/12/2015, saldo de R$ 61.258,31.
6.10. Nota-se que esse valor é bastante próximo ao saldo em aplicação financeira constante do extrato juntado pelo recorrente (peça 48, p. 42) , de R$ 71.766,65, em 31/12/2015 (peça 48, p. 42) . A diferença, por certo, decorre dos juros da aplicação financeira da parcela de R$ 66.398,51, depositada em 6/2/2015, que restou sem execução naquele exercício. Isso se constata com cálculo aproximado, utilizando-se a taxa de juros mensal do mês de dezembro, informada no recurso  (peça 48, p. 42) .
6.11. Após, com a análise da execução das despesas no exercício de 2016 (peça 48, p. 44, 46, 49, 51, 53, 55, 57, 59 e 61) , partindo do montante de R$ 71.766,65 (peça 48, p. 42) , constata-se ter sobrado, em 17/11/2016, data do último documento apresentado pela parte (peça 48, p. 61) , com as informações disponíveis, saldo negativo de R$ 3.485,25. É razoável, no contexto probatório, atribuir a diferença, também, a juros de aplicações automáticas.
6.12. Ao se extrair o saldo em conta corrente e aplicações presente em 31/12/2013, no valor de R$ 42.974,36, do total executado em 2015 e 2016, de R$ 223.326,22, resulta no montante de R$ 180.351,86, com diferença atribuível aos juros que incidiram sobre a transferência, conforme explicado acima.' (grifado) 
46. Com base na referida instrução, o Tribunal deu provimento ao mencionado recurso de reconsideração, julgando regulares com ressalva as contas de Omar de Caldas Furtado Filho, referente aos recursos do BRALF/2013, conforme Acórdão 6677/2020-TCU-Primeira Câmara, proferido nos autos do TC Processo 005.218/2019-5.
47. Diante das considerações acima, pode-se concluir que foi comprovada a aplicação dos recursos decorrentes do BRALF/2012 nas ações do referido programa, com exceção do valor de R$ 1.458,20, de responsabilidade do município de Brejo/MA (itens 38 a 42, retro) , podendo-se, em consequência, acolher as razões recursais apresentadas por Omar de Caldas Furtado Filho, dando-se provimento ao recurso de reconsideração.
CONCLUSÃO
48. Das análises anteriores conclui-se que:
48.1. não houve a ocorrência de prescrição da pretensão punitiva e ressarcitória fundada em decisão do TCU;
48.2. não há que se falar em omissão no dever de prestar contas; e
48.3. os recursos repassados pelo FNDE foram corretamente aplicados no objeto do Programa Brasil Alfabetizado - BRALF/2012.
PROPOSTA DE ENCAMINHAMENTO
49. Diante do exposto, submete-se à consideração superior a presente análise de recurso de reconsideração interposto por Omar de Caldas Furtado Filho contra o Acórdão 13284/2020-TCU-Segunda Câmara, propondo-se, com fundamento nos artigos 32, inciso I, e 33, da Lei 8.443/1992:
a)  conhecer do recurso e, no mérito, dar-lhe provimento, de modo a:
a.1) julgar regulares com ressalva as contas de Omar de Caldas Furtado Filho, com fundamento nos arts. 1º, inciso I, 16, inciso II, 18 e 23 da Lei 8.443/1992, dando-lhe quitação;
a.2) tornar sem efeito o débito e a multa objetos dos subitens itens 9.2 e 9.3 do Acórdão 13284/2020-TCU-Segunda Câmara;
b)  dar conhecimento ao recorrente e ao Fundo Nacional de Desenvolvimento da Educação - FNDE da decisão que vier a ser prolatada."
É o Relatório.

Frederico de Sousa Almeida Duarte (11.681/OAB-MA), Carlos José Luna dos Santos Pinheiro (7.452/OAB-MA) e outros, representando Omar de Caldas Furtado Filho.

Procuradora-Geral Cristina Machado da Costa e Silva.

TOMADA DE CONTAS ESPECIAL. INFRAÇÃO À NORMA LEGAL. NÃO COMPROVAÇÃO DA BOA E REGULAR APLICAÇÃO DA TOTALIDADE DOS RECURSOS RECEBIDOS. CONTAS IRREGULARES. DÉBITO E MULTA AO EX-GESTOR. RECURSO DE RECONSIDERAÇÃO. CONHECIMENTO. PROVIMENTO. AFASTAMENTO DO DÉBITO E DA MULTA. REGULARIDADE COM RESSALVA DAS CONTAS.

TOMADA DE CONTAS ESPECIAL (TCE)

Secretaria de Recursos (Serur); Secretaria de Controle Externo de Tomada de Contas Especial (SecexTCE).

Trata-se de tomada de contas especial (TCE) instaurada pelo Fundo Nacional de Desenvolvimento da Educação (FNDE) em desfavor de Omar de Caldas Furtado Filho, ex-Prefeito de Brejo/MA (gestão 2013-2016) , em razão de omissão no dever de prestar contas de recursos recebidos por força do Programa Brasil Alfabetizado (BRALF) no exercício de 2012, cujo objeto contemplou ações de formação de alfabetizadores e alfabetização de jovens e adultos.
Nesta oportunidade, aprecio recurso de reconsideração interposto pelo responsável contra o Acórdão 13284/2020-TCU-Segunda Câmara, por meio do qual o Tribunal julgou suas contas irregulares, imputou-lhe débito de R$ 44.432,53 e aplicou-lhe multa de R$ 5.000,00, em razão da não comprovação da boa e regular aplicação da totalidade dos referidos valores.
Resumidamente, o recorrente alega: i) inocorrência de omissão no dever de prestar contas, pois o prazo final para fazê-lo foi 26/5/2017, quando não mais ocupava a chefia do Poder Executivo Municipal; e ii) que os recursos foram aplicados corretamente, de modo que inexistiria o débito a ele imputado, conforme documentação anexada ao recurso.
Após examinar as razões recursais, a Secretaria de Recursos (Serur) concluiu que os recursos repassados pelo FNDE foram corretamente aplicados no objeto do Programa Brasil Alfabetizado, razão pela qual, com a concordância do Ministério Público junto ao TCU, propõe o conhecimento e o provimento do apelo recursal.
Preliminarmente, ratifico o despacho exarado no sentido de que o presente recurso merece ser conhecido, porquanto preenche os requisitos de admissibilidade previstos nos arts. 32, inciso I, e 33, da Lei 8.443/1992.
Em exame do feito, concordo com a análise empreendida pela secretaria especializada, transcrita no relatório precedente, razão pela qual incorporo seus fundamentos às minhas razões de decidir, sem prejuízo de tecer breves considerações.
Por se tratar de matéria de ordem pública, inicio pelo acolhimento dos termos da análise da Serur que concluiu pela não ocorrência da prescrição da pretensão punitiva ao caso, sob qualquer critério que se abrace, seja o do Código Civil, na esteira do Acórdão 1441/2016-TCU-Plenário, seja, alternativamente e por hipótese, o da Lei 9.873/1999.
Quanto ao mérito da peça recursal, deixo de avaliar as alegações tendentes a afastar a responsabilidade do recorrente quanto à omissão no dever de prestar contas, visto que o acórdão combatido não contemplou julgamento sob esse fundamento, já que as contas foram julgadas irregulares com supedâneo no art. 16, inciso III, alíneas "b" e "c", da Lei 8.443/1992.
No que se refere à aplicação dos recursos transferidos em 2012 ao Município de Brejo/MA, observo que débito imputado representou R$ 44.432,53, conforme disposto no subitem 9.2 do acórdão recorrido. Isso porque, do total repassado (R$ 141.115,69) , o recorrente já havia comprovado inicialmente a aplicação de R$ 96.683,16.
Da documentação acostada e análises da Serur, verificou-se que R$ 42.973,36 se refere a valores que se encontravam aplicados em fundos de investimento e foram utilizados no exercício posterior.
Essa conclusão é corroborada pelo que restou decidido no TC Processo 005.218/2019-5, que versou sobre TCE acerca da aplicação dos recursos do BRALF no exercício seguinte, de 2013. Ao examinar e dar provimento ao recurso de reconsideração interposto por Omar de Caldas Furtado Filho contra o Acórdão 8510/2019-TCU-Primeira Câmara, restou evidenciado, por meio do Acórdão 6677/2020-TCU-Primeira Câmara (relator Ministro Vital do Rêgo) , que o valor do saldo existente em aplicação financeira foi empregado no objeto em exercícios futuros, podendo ser considerado como devidamente comprovado para efeitos desta tomada de contas especial.
Constatou-se ainda que a diferença residual (R$ 1.458,20) foi transferida da conta bancária específica para a conta corrente da Prefeitura de Brejo/MA em 22/7/2013. Nesse caso, diante da baixa materialidade do valor envolvido e do custo-benefício do controle, é possível acolher as razões recursais apresentadas por Omar de Caldas Furtado Filho.
Sendo assim, ante os elementos capazes de alterar o juízo anteriormente formulado, cumpre reformar o julgado, como pleiteado pelo recorrente. 
Dessa maneira, entendo que o presente recurso deve ser conhecido e provido para afastar-lhe a multa e o débito previstos na decisão combatida, julgando suas contas regulares com ressalva.
Ante o exposto, voto por que o Tribunal adote o Acórdão que ora submeto à deliberação deste Colegiado.
TCU, Sala das Sessões, em 15 de março de 2022.
Ministro BRUNO DANTAS 
Relator